【裁判字號】    96,保險,153
【裁判日期】    970131
【裁判案由】    給付保險金
【裁判全文】
臺灣臺北地方法院民事判決             96年度保險字第153號
原      告  丙○○
訴訟代理人  廖湖中律師
被      告  新光人壽保險股份有限公司
法定代理人  甲○○
訴訟代理人  乙○○
            丁○○
上列當事人間請求給付保險金事件，本院於民國97年1月11日言
詞辯論終結，判決如下：
    主      文
原告之訴及假執行之聲請均駁回。
訴訟費用由原告負擔。
    事實及理由
一、原告起訴主張：
  (一)其於民國76年7 月14日投保被告新光人壽保險股份有限公司
    之新光年年如意終身壽險，保單號碼T0000000號、保險金額
    新臺幣（下同）300,000 元（下稱系爭保險契約），至96年
    繳費期滿。依系爭保險契約保單條款第10條殘廢保險金附表
    項目7之約定，中樞神經系統機能或胸、腹部臟器機能極度
    障害，終身不能從事任何工作，為維持生命必要之日常生活
    活動，全須他人扶助者，經公立醫院或被告指定醫院診斷確
    定後，被告就第3年保險年度至繳費期滿之保險年度應給付
    保險金額之5倍。而查原告於95年間因罹患尿毒症、肺水腫
    腦缺氧併行動不便住進加護病房，於同年11月17日因腎衰竭
    開始腹膜透析治療每日須換液3次，且領有健保局永久極重
    度重大傷病證明，並須定期門診追蹤治療及家人周密照顧。
    參照被告96年8月30日新壽理賠字第0308號函所附身心障
    礙分級與鑑定標準腎臟之極重度障礙係慢性腎臟疾病或泌尿
    系統疾病併發尿毒症，需長期透析治療，生活無法自理，經
    常需要醫藥或家人周密照顧者，而原告之殘廢程度較之被告
    前開函件之極重度障礙程度還要嚴重，自可依系爭保險契約
    保險單條款第10條約定，請求保險理賠即保險金額300,000
    元之5倍即1,500,000元，並依保險法第34條第2項、第1項規
    定，請求自96年8月9日被告接受原告以臺北112支郵局第169
    2號存證信函通知理賠後15日即96年8月24日起按週年利率10
    %計算之遲延利息。
  (二)依系爭保險契約保單條款第10條殘廢保險金附表項目7與註5
    之約定，所謂「為維持生命必要之日常生活活動，全須扶助
    者」，係指「食物攝取大小便始末、穿脫衣、起居、步行、
    入浴等，皆不能自己為之，經常需要他人加以扶助之狀態。
    」而依據被告出具之調查報告記載，原告小便使用尿壺、大
    便時坐輪椅到浴室門口再坐上馬桶，吃飯可自己進食，意識
    清楚，沐浴太太幫忙，外出使用輪椅，領有重大傷病證明，
    客戶稱因尿毒症現全身較無力，現兩下肢可著地但須輔助器
    和旁人扶持但站不久。姑不論被告所出具之調查報告避重就
    輕，企圖違約不予理賠，僅就其調查報告記載之情形，即已
    符合系爭保險契約保單條款第10條附表項目7與註5所指之情
    形，被告自應依約給付保險理賠。至於臺北市立聯合醫院仁
    愛院區96年12月4日北市醫仁字第09634270700號函雖指「…
    不等於『終身不能從事任何工作』，為維持生命必要之日常
    生活活動，全須他人協助」云云，惟該函所指情形，是否指
    換腎後須重新評估鑑定，若未換腎則根本不能從事任何工作
    ，實難遽予採信。並聲明：(1)被告應給付原告1,500,000 元
    及自96年8月24日起至清償日止，按週年利率10%計算之利息
    、(2)願供擔保，請准宣告假執行。
二、被告答辯：
  (一)原告確曾向被告投保系爭保險契約，嗣後原告於95年9 月28
    日起因尿毒症開始分別於行政院國軍退除役官兵輔導委員會
    臺北榮民總醫院（以下稱臺北榮民總醫院）、臺北市立聯合
    醫院接受腹膜透析治療，並取得重大傷病證明及身心障礙手
    冊，96年8月5日即檢附臺北榮民總醫院診斷證明書及身心障
    礙手冊、臺北市立聯合醫院96年7月3日及96年9月10日開立
    之診斷證明書向被告請求給付殘廢保險金。惟臺北市立聯合
    醫院96年7月3日診斷證明書關於原告之病情僅記載：「病人
    因尿毒症，於95年11月17日開始腹膜透析治療，且己領有重
    大傷病證明，並曾因肺水腫，腦缺氧併行動不便」，96年9
    月10日之診斷證明書則記載：「…每日須換液3次，且領有
    健保局永久性極重度重大傷病證明，且須定期門診追蹤治療
    及家人周密照顧」，可知該診斷證明書之醫囑對於原告病症
    之描述，均與系爭保險契約條款中所規定殘廢程度要件未完
    全相符，原告據此證明其已符合系爭保險契約所約定得請求
    殘廢保險金之要件，顯屬無據，被告並予以否認。
  (二)被告雖符合身心障礙保護法中「慢性腎臟疾病或泌尿系統疾
    病併發尿毒症，須長期透析治療，生活無法自理，經常需要
    醫藥或家人周密照顧者」之情形，而領有極重度障礙程度之
    身心障礙手冊，惟原告領有身心障礙手冊，係依身心障礙保
    護法中「身心障礙手冊之分級與鑑定標準」為認定，與本件
    系爭保險契約條款認定是否符合殘廢保險金給付之標準不同
    ，自不可相提並論。再以被告為確認原告是否符合理賠條件
    ，於96年8月2日15時20分派員前往原告住處確認原告殘廢現
    況，發現原告「小便使用尿壺、大便時坐輪椅到浴室門口再
    坐上馬桶，吃飯可自己進食，意識清楚，外出使用輪椅，全
    身較無力，雙下肢可著地但站不久，且須輔助器或他人扶持
    …」等，是其病症顯非符合系爭保險契約條款「為維持生活
    必要之日常生活活動，全須他人服務者」之殘廢程度。其請
    求給付殘廢保險金，自屬無據等語。並聲明：除供擔保免為
    假執行宣告之聲請外，如主文所示。
三、兩造並不爭執原告曾投保系爭保險契約，嗣於95年間因慢性
    腎衰竭併尿毒症須長期接受透析治療，生活無法自理，經常
    需要醫藥或家人周密照顧，而領有極重度障礙程度之身心障
    礙手冊，經被告於96年8月2日至原告住家進行調查後認無須
    理賠，原告乃於96年8月9日以存證信函通知被告給付殘廢保
    險金等事實，自堪信原告主張為真實。而按當事人主張有利
    於己之事實者，就其事實有舉證之責任，民事訴訟法第 277
    條前段定有明文。且民事訴訟如係由原告主張權利者，應先
    由原告負舉證之責，若原告先不能舉證，以證實自己主張之
    事實為真實，則被告就其抗辯事實即令不能舉證，或其所舉
    證據尚有疵累，亦應駁回原告之請求。最高法院17年上字第
    917 號判例可資參照。本件原告主張其所罹病症符合系爭保
    險契約保單條款第10條附表項目7 所指之情形，而可請求被
    告給付保險金額5 倍之殘廢保險金，自應舉證其確已符合該
    條所指情形。經查：
  (一)系爭保險契約保單條款第10條約定：「被保險人在本契約有
    效期間內，因疾病或遭遇意外傷害事故致成附表所列永久殘
    廢之一者，經公立醫院或本公司指定醫院診斷確定後，本公
    司依下表規定給付『殘廢保險金』。而該條附表項目7 約定
    ：「中樞神經系統機能或胸、腹部臟器機能極度障害，終身
    不能從事任何工作，為維持生命必要之日常生活活動，全須
    他人扶助者。」註5 則約定：「為維持生命必要之日常生活
    活動，全須他人扶助者，係指食物攝取、大小便始末、穿脫
    衣服、起居、步行、入浴等，皆不能自己為之，經常需要他
    人加以扶助之狀態。」是原告提起本件訴訟，自應舉證證明
    其已符合系爭保險契約所約定之保險理賠條件，亦即其已達
    「中樞神經系統機能或胸、腹部臟器機能極度障害，終身不
    能從事任何工作，為維持生命必要之日常生活活動，全須他
    人扶助，食物攝取、大小便始末、穿脫衣服、起居、步行、
    入浴等，皆不能自己為之，經常需要他人加以扶助」之狀況
    ，否則即應認原告未盡其舉證之責。
  (二)然臺北市立聯合醫院仁愛院區96年7月3日診字第0960700004
    2 號診斷證明書記載原告罹患之病名為「尿毒症」，醫囑內
    容：「病人因尿毒症，於95年11月17日開始腹膜透析治療，
    且已領有重大傷病證明，並曾因肺水腫，腦缺氧併行動不便
    」（本院卷第37頁）。原告提出之該院96年9 月10日診字第
    09609000171 號診斷證明書，則記載原告病名為「慢性腎衰
    竭併尿毒症需長期接受透析治療」，醫囑內容為：「病人因
    以上原因，於95年11月17日開始腹膜透析治療，每日須換液
    三次，且領有健保局永久性極重度重大傷病證明，且須定期
    門診追蹤治療及家人周密照顧。」（本院卷第11頁）另臺北
    榮民總醫院95年10月6日住字第23066號診斷證明書則記載原
    告所罹患之病名為「慢性腎衰竭經血液透析治療」，醫囑內
    容為：「病人因上述疾病於九十五年九月二十八日住院，接
    受暫時性洗腎導管置入手術，接受洗腎，又接受腹膜透析管
    路置入手術，於十月六日出院。」（本院卷第36頁）是依上
    開診斷證明書，均無法證明原告之情形符合系爭保險契約保
    單條款第10條附表項目7，以及註5所約定應給付殘廢保險金
    之保險事故。而被告所為調查報告，乃僅記載「會見時坐在
    椅子在做腹膜透析洗腎，小便使用尿壺、大便時坐輪椅到浴
    室門口再坐上馬桶，吃飯可自己進食，意識清楚，沐浴太太
    幫忙，外出使用輪椅，領有重大傷病證明，客戶稱因尿毒症
    現全身較無力，現兩下肢可著地但須輔助器或他人扶持，但
    站立不久」，此有兩造不爭執之調查報告書1 紙附卷可查（
    本院卷第39頁），是此調查報告書亦未明確表示原告已符合
    前揭保險事故之要件。
  (三)經本院依職權向勞工保險局函查原告申請勞工保險殘廢給付
    之情形，原告係以其因高血壓、糖尿病、慢性腎衰竭併尿毒
    症，須長期接受腹膜透析治療為由，向勞工保險局申請殘廢
    給付，並提出臺北市立聯合醫院仁愛院區95年12月18日之勞
    工保險殘廢診斷書為證，而依該勞工保險殘廢診斷書之記載
    ，原告二側腎臟無機能且須終身定期作血液透析腹膜透析，
    至於其工作能力，則勾選「終身僅可從事輕便工作」之選項
    ，此有勞工保險局96年12月4日保給殘字第09610305640號函
    暨所附勞工保險局核定通知書、勞工保險殘廢給付申請書暨
    給付收據、勞工保險殘廢診斷書附卷可稽（本院卷第40頁至
    第43頁）。復經本院依職權向臺北市立聯合醫院仁愛院區函
    查原告所罹病症是否將導致「終身不能從事任何工作，為維
    持生命必要之日常生活活動，例如：食物攝取、大小便始末
    、穿脫衣服、起居、步行、入浴等，全須他人扶助」之情形
    ，經該院函覆略以：「…。二、病患確為慢性腎衰竭併尿毒
    症，長期接受透析治療。三、病患在身心障礙鑑定表上確屬
    重要器官之腎臟極重度障礙，病人亦領有重大傷病卡。四、
    病患須長期透析治療亦需長期返院診療，且須家人周密照顧
    ，但不等於"終身不能從事任何工作"，為維持生命必要之日
    常生活活動，全須他人扶助。」此亦有該院96年12月4 日北
    市醫仁字第09634270700號函及所附身心障礙鑑定表1紙在卷
    可參（本院卷第44頁至第45頁）。
  (四)從而，原告雖罹患慢性腎衰竭併尿毒症，長期接受透析治療
    ，並因屬重要器官之腎臟極重度障礙，而領有重大傷病卡，
    然其並不等於終身不能從事任何工作，為維持生命必要之日
    常生活活動，全須他人扶助。則原告之情形，顯與系爭保險
    契約保單條款第10條附表項目7與註5所約定應給付殘廢保險
    金之保險事故不相符合，被告辯稱原告之情況並不符合系爭
    保險契約所約定之保險事故等語，核屬有據。至於原告雖主
    張上開臺北市立聯合醫院仁愛院區函文內容不明，而聲請本
    院再行函查該文所述情形是否係指換腎後之情況云云，惟本
    院函查內容業已明確指出請該院依據原告現有病症而為說明
    ，並無任何不明瞭之處，其所為證據調查之聲請，核無必要
    ，無由准許。
四、綜上所述，原告未能舉證證明其確實符合系爭保險契約保單
    條款第10條附表項目7與註5所約定之保險事故，且其確非該
    條款所指終身不能從事任何工作，為維持生命必要之日常生
    活活動，全須他人扶助之情形，則其依據系爭保險契約第10
    條約定，請求被告給付殘廢保險金1,500,000元及自96年8月
    24日起至清償日止，按週年利率10% 計算之利息，為無理由
    ，應予駁回。其假執行之聲請，亦因訴之駁回而失所附麗，
    應併予駁回。
五、本件事證已臻明確，兩造其餘攻擊防禦方法及提出之證據，
    核於判決結果不生影響，爰不予逐一論駁，併此敘明。
據上論結，本件原告之訴為無理由，依民事訴訟法第78條，判決
如主文。
中    華    民    國    97    年    1     月    31    日
                  民事第四庭    法  官  余明賢
以上正本係照原本作成
如對本判決上訴，須於判決送達後20日內向本院提出上訴狀
中    華    民    國    97    年    1     月    31    日
                                書記官  楊勝欽


司法院資訊處製作；財團法人民間司法改革基金會備份。
